【裁判字號】    92,上訴,1501
【裁判日期】    920926
【裁判案由】    偽造文書
【裁判全文】
臺灣高等法院刑事判決                          九十二年度上訴字第一五０一號
    上  訴  人
    即  被  告  丙○○
    選任辯護人  彭國能  律師
右上訴人因偽造文書案件，不服臺灣臺北地方法院八十八年度訴字第一八五一號，中
華民國九十二年三月十九日第一審判決（起訴案號：臺灣臺北地方法院檢察署八十八
年度偵字第二一三０五號），提起上訴，本院判決如左：
    主  文
原判決撤銷。
丙○○共同行使公務員明知為不實之事項，而登載於職務上所掌之公文書，足以生損
害於公眾，處有期徒刑壹年肆月。
    事  實
一、丙○○於民國八十三年間擔任臺北縣深坑鄉公所建設課臨時人員，於八十五年成
    為該課約僱人員，負責辦理深坑鄉公所營繕工程監造、估驗及請款業務，為依法
    令從事公務之人員。緣深坑鄉公所於八十四年十月二十日委託立光工程顧問有限
    公司設計「深坑鄉○號道路工程（萬福橋、萬安橋等部分）」，發包後由東石營
    造股份有限公司（下稱東石公司）以新臺幣（下同）五百二十萬元得標，東石公
    司負責人乙○○即將該工程全部轉由戊○○負責施作（八十五年四月五日開工）
    ，丙○○因原承辦本工程監造業務之技士甲○○將於八十六年四月後調職，遂於
    甲○○調職前接替成為該工程之承辦人，斯時該道路工程第一期、第二期之估驗
    請款業務均已經完成（甲○○於八十五年十月十七日第二次工程估驗計價單上關
    於141KG/Cm2 混凝土砌卵石之估驗數量及金額雖記載為「０」，惟就該項目及該
    項目所需之141KG/Cm2 預拌混凝土項目有不實估驗付款之情事，工程案卷內無第
    一次估驗計價單。），其與課長丁○○、技士甲○○三人均明知萬福橋、萬安橋
    護坡設計係以「混凝土砌卵石」方式施工，承商戊○○就萬福橋護坡部分，並未
    按圖施工，而係以鋼筋混凝土施作（並有減作情形），萬安橋護坡部分則完全未
    加以施作，其於接辦時因萬福橋護坡已施作鋼筋混凝土，甲○○告知其係因設計
    與現況不符，開挖時無法施工，遂改採鋼筋混凝土構造，又於八十六年三月四日
    在該所建設課舉行之施工協調會議結論已載明「（二）本工程部分地段需按實際
    地形需求在預算範圍內辦理變更設計。」，東石公司並以八十六年五月二日（86
    ）東營發字第０一九號函函知深坑鄉公所現況與設計圖不符，應辦理現場會勘後
    再行復工等情，其即以臺北縣深坑鄉公所八十六年五月七日深建字第三八五三號
    函函覆東石公司（副本送立光工程顧問有限公司）定於八十六年五月十五日至現
    場實施會勘，再以臺北縣深坑鄉公所八十六年七月十日深創字號函檢送八十六年
    五月十五日會議紀錄（會勘地點：深坑鄉萬福橋前。出席人員深坑鄉建設課丙○○。結論：萬福橋拓寬部分，為配合用地情形及維持設計路寬，依徵收範圍施工
    ，於不增經費原則施工併入竣工圖中修正。）與東石公司，則其既於八十六年五
    月十五日即至萬福橋現場參與會勘之實施，而鋼筋混凝土護坡與混凝土砌卵石護
    坡，以目視即可區別，其對於承商未按圖施工之原因及實際施作之情形皆甚為明
    瞭，本應依深坑鄉公所與立光工程顧問有限公司設計委託契約書第一條第七款約
    定「工程結算前，如工地現況與原設計有異，乙方應配合甲方指示，負責編製變
    更設計預算書送甲方審核。」指示立光工程顧問有限公司辦理變更設計，乃其竟
    與課長丁○○（未據起訴）共同基於行使登載不實事項於所掌公文書之犯意聯絡
    ，於該工程於八十六年十月十七日完工，而該所負責驗收之己○○於同年十一月
    十一日辦理驗收時，僅抽驗萬福橋、萬安橋長度及ＡＣ路面與竣工圖相符，對於
    其他第三次估驗計價單上所載項目、合約數量等明細均未實際覆核，即准予驗收
    ，由其在職務上所掌管之八十七年一月二十二日「臺北縣深坑鄉公所工程請款單
    」上登載「至本期止預定工程進度96.53％，實計完成進度96.53％」、本期應核
    發款「0000000元」（依約保留該次一成工程款148000元），及在其職務上所掌
    管之「第三次估驗計價單」上就141KG/Cm2混凝土砌卵石項目予以不實登載為「
    本次估驗數量60.00」、「本次估驗金額123792.00」，就141KG/Cm2預拌混凝土
    項目予以不實登載為「本次估驗數量200」、「本次估驗金額332440.00」，由知
    情之課長丁○○核章後，持向該所財政、主計單位辦理工程款核發事宜，足以生
    損害於深坑鄉○○○○道路工程品質之監督及工程款核發事宜。嗣丙○○於辦理
    工程款之結算時，始依實際施工狀況減帳八十二萬四千八百二十元（即核定應付
    工程款為四百三十七萬五千一百八十元），包括原保留工程款外，實際追繳溢付
    工程款十四萬二千八百二十元。
二、案經內政部臺北第二辦公室（原省住都局，為核撥工程預算之機關）、臺北縣政
    府、深坑鄉公所、法務部調查局於八十八年七月六日派員實施會勘，發覺有護坡
    （減作、未作）等未按圖施工之情形，乃由法務部調查局北部地區機動工作組移
    理  由
一、訊據上訴人即被告丙○○否認有行使公務員登載不實公文書犯行，辯稱：八十五
    年間伊負責土地都市○○○○○道路挖掘等業務，東石公司得標之事，伊並不知
    道，亦不認識林才鑑，當時係甲○○負責，伊係於八十六年四、五月間接辦，接
    辦時，第一、二期工程大部分都已完成；鋼筋混凝土與混凝土砌卵石在外觀上固
    有差異，但二者價格差不多，混凝土砌卵石裏面並沒有鋼筋，有鋼筋會比較堅固
    ，嗣改成鋼筋混凝土部分伊並不知道，萬安橋部分伊未施作，施工協調會伊亦未
    參與，結論亦不知悉，東石公司函文係指施作第一個橋時侵占他人土地致無法繼
    續施工；伊有前往會勘，但日期忘記了，工程合約書之內容伊並不知道，這部分
    係委託設計，應該係東石公司所提出，萬安橋部分只有護坡未做，其他都有施作
    ，己○○驗收時伊係陪驗，第三次估驗計價單係戊○○交給伊，伊加以打字。係
    依合約繕打。至於一月二十二日之請款單，係經伊蓋章。估驗數量、估驗金額等
    都是伊繕打上去，後來測量時才知道有部分未施作，但甲○○事先並未告知云云
    。惟查：
    (一)被告於八十三年間擔任臺北縣深坑鄉公所建設課臨時人員，八十五年成為該課
      約僱人員，負責辦理深坑鄉公所營繕工程監造、估驗及請款業務之事實，為被
      告所自承（詳見八十八年度偵字第二一三０五號卷宗第十一頁反面），則其為
      依法令從事公務之人員。
    (二)臺北縣深坑鄉公所於八十四年十月二十日委託立光工程顧問有限公司設計「深
      坑鄉○號道路工程（萬福橋、萬安橋等部分）」，有深坑鄉○號道路工程卷宗
      影本一宗在卷可按，發包後由東石公司以五百二十萬元得標，東石公司負責人
      乙○○即將該工程全部轉由戊○○負責施作（八十五年四月五日開工）等情，
      業經乙○○於調查局訊問時、戊○○於調查局訊問時及檢察官偵查時分別陳明
      （詳見偵卷第二十八頁至第三十一頁、第二十一頁至第二十三頁及第八十九頁
      ），是戊○○係實際負責施作深坑鄉○號道路工程之承商。
    (三)承商戊○○於調查局訊問時陳稱：我未按圖施工之項目計有護坡、排水溝二部
      分，係因地形及用地取得問題未按圖施工，其中護坡部分，原設計為混凝土砌
      卵石，我是以鋼筋混凝土施作，萬福橋四處護坡長度及面積均縮小，萬安橋四
      處護坡及排水溝均沒有施作等語（詳見偵卷第二十二頁反面、第二十三頁正面
      ），而承商戊○○未按圖施工之情形，核與內政部臺北第二辦公室（原省住都
      局，為核發工程預算之機關）、臺北縣政府、深坑鄉公所、法務部調查局於八
      十八年七月六日派員實施會勘之情形大致相符，此有會勘報告影本一件在卷可
      稽（詳見偵卷第十五頁），承商戊○○有上開未按圖施工之情事亦明。
    (四)依內政部營建署九十一年十月九日營署道字第０九一二九一五九三四號函認混
      凝土卵石護坡與RC混凝土護坡二者在預算、施工方法上均有不同，因混凝土卵
      石護坡有卵石痕跡，故可目視，此有內政部營建署九十一年十月九日營署道字
      第０九一二九一五九三四號函一件在卷可稽（附於原審八十八年訴字第一四六
      七號卷(三)）。又於八十六年三月四日在臺北縣深坑鄉公所建設課舉行之施工協
      調會議結論已載明「（二）本工程部分地段需按實際地形需求在預算範圍內辦
      理變更設計。」，當時會議主持人為丁○○、紀錄為甲○○、與會人員為乙○○，此有施工協調會議紀錄一紙可按（詳見深坑鄉○號道路工程卷宗影本第三
      五五頁），足見課長丁○○、技士甲○○於當時均已知情承商有無法按圖施工
      之情形。嗣東石公司並以八十六年五月二日（86）東營發字第０一九號函函知
      深坑鄉公所現況與設計圖不符，應辦理現場會勘後再行復工等情，被告即以臺
      北縣深坑鄉公所八十六年五月七日深建字第三八五三號函函覆東石公司（副本
      北縣深坑鄉公所八十六年七月十日深創字號函檢送八十六年五月十五日會議紀
      錄（會勘地點：深坑鄉萬福橋前。出席人員深坑鄉建設課丙○○。結論：萬福
      橋拓寬部分，為配合用地情形及維持設計路寬，依徵收範圍施工，於不增經費
      原則施工併入竣工圖中修正。）與東石公司，此有東石公司八十六年五月二日
      （86）東營發字第０一九號函與臺北縣深坑鄉公所八十六年五月七日深建字第
      三八五三號函、八十六年七月十日深創字號函暨八十六年五月十五日會勘紀錄
      等各一件可按（詳見深坑鄉○號道路工程卷宗影本第一六五頁、第一六二頁至
      第一六三頁、第三三七頁至第三三八頁），則被告既於八十六年五月十五日即
      已至萬福橋現場實施會勘，而斯時距其前承辦深坑鄉○號道路工程技士甲○○
      之第二次估驗請款日八十五年十月十七日（詳見深坑鄉○號道路工程卷宗影本
      第三一０頁至第三一四頁）已逾六月，萬福橋護坡工程已完成二次之估驗請款
      程序，依照上開內政部營建署之函覆意旨，其至現場當可目視萬福橋實際施作
      RC混凝土護坡與原設計混凝土砌卵石護坡之不同，此由其於原審九十二年二月
      十九日審理期日所提出之萬福橋護坡照片二張及其於八十七年五月二十七日以
      簽檢呈結算書，在「說明三、... 另混凝土卵石護坡，職接辦時已施作鋼筋混
      凝土，據前承辦丁技士富義稱係因設計與現況不符，開挖時無法施工，遂RC構
      造..。」中說明承商未按圖施工之原因（詳見上開工程卷宗影本第三三四頁至
      第三三五頁），均可佐證其於辦理第三次估驗計價業務前，早已知悉上開未按
      圖施工之情事。是甲○○於調查局訊問時陳稱：戊○○並無完全按圖施工，我
      有時會去現場監工，因景美溪有時會氾濫，經我與課長丁○○、戊○○實地會
      勘，認為用鋼筋混凝土施作比較堅固，所以改以鋼筋混凝土施作，因此也無施
      作排水溝之必要，我辦理一、二期估驗請款時並未扣款，是認為工程完工前會
      辦理變更設計及結算，至工程事後有無辦理變更設計，我並不知情，我是以目
      視大約查看是否完工，並以目視丈量完工面積等語（詳見偵卷第三十二頁至第
      三十六頁），及被告於調查局訊問時供稱：驗收期間，我有發現萬福橋四處護
      坡均有減作情形，萬安橋四處護坡均沒有施作，依照工程施工圖及合約內容應
      為混凝土砌鵝卵石，但實作時為鋼筋混凝土，且長度面積均縮小等語（詳見偵
      卷第四頁至第七頁），應與事實相符，被告嗣於原審辯稱：係至辦理結算實際
      丈量時始知情云云，係卸責之詞，被告與課長丁○○、技士甲○○對於承商戊○○未按圖施工之原因及實際施作之情形均甚為明瞭。
    (五)被告於辦理該工程第三期估驗請款之時，對於其明知承商戊○○有未按圖施工
      之情形，本應依深坑鄉公所與立光工程顧問有限公司設計委託契約書第一條第
      七款約定「工程結算前，如工地現況與原設計有異，乙方應配合甲方指示，負
      責編製變更設計預算書送甲方審核。」（詳見深坑鄉○號道路工程卷宗影本第
      三四七頁至第三四九頁）指示立光工程顧問有限公司辦理變更設計，乃其竟於
      該工程於八十六年十月十七日完工，而該所負責驗收之己○○於同年十一月十
      一日辦理驗收時，僅抽驗萬福橋、萬安橋長度及ＡＣ路面與竣工圖相符（詳見
      上開工程卷宗影本第一八四頁、第五七七頁），對於其他第三次估驗計價單上
      所載項目、合約數量等明細均未實際覆核，即准予驗收（詳見證人己○○於原
      審九十年三月十四日審理筆錄），其竟在職務上所掌管之八十七年一月二十二
      日「臺北縣深坑鄉公所工程請款單」上登載「至本期止預定工程進度96.53％
      ，實計完成進度96.53％」本期應核發款「0000000元」（依約保留該次一成工
      程款148000元），及在其職務上所掌管之「第三次估驗計價單」上就141KG/Cm
      2混凝土砌卵石項目予以不實登載為「本次估驗數量60.00」、「本次估驗金額
      123792.00」，就141KG/Cm2預拌混凝土項目予以不實登載為「本次估驗數量
      200」、「本次估驗金額332440.00」，由課長丁○○核章後，持向該所財政、
      主計單位辦理核發工程款事宜（詳見上開工程卷宗影本第三二六頁至第三三一
      頁），而被告與課長丁○○既均知承商有未按圖施工之情事，復仍由被告登載
      不實之工程實計進度、估驗數量與金額於第三期工程請款單上及計價單上，由
      課長丁○○核章後，持向深坑鄉公所財政、主計單位請款，其等有犯意聯絡及
      行為分擔一事，亦堪以認定，自足以生損害於深坑鄉○○○○道路工程品質之
      監督及工程款核發事宜。
    (六)嗣被告於辦理工程款之結算時，固依實際施工狀況減帳八十二萬四千八百二十
      元（即核定應付工程款為四百三十七萬五千一百八十元），包括原保留工程款
      外，實際追繳溢付工程款十四萬二千八百二十元（詳見原審八十八年訴字第一
      八五一號卷第五十九頁至第六十二頁），惟此為事後之行為，並不影響前開被
      告犯行之認定。
    (七)辯護人雖以證人甲○○、丁○○於本院之證言為被告辯護。經查：證人甲○○
      於本院調查時固證稱：「我記得原設計是用鵝卵石、三明治（鵝卵石、混凝土
      、礫石）護坡來做，因這種設計與現場不大相符，因為景美溪常常會氾濫，表
      面上的鵝卵石會被水沖走，所以我向課長報告過，也到現場會勘過，改作混凝
      土的護坡比較堅固，所以這樣說來的話第一層鵝卵石就沒有做，就把混凝土的
      厚度加寬，也向原設計單位反應過。（問：護坡的施作項目（鋼筋混泥土、鵝
      卵石）有改變？）」、「有這次協調會的會議記錄，為何後來沒有做變更設計
      的程序？「這工程範圍很大，這二座橋只是其中一部分，通常我們在做變更設
      計會在還沒完工前，會看是否還有其他要變更的部分再一次來變更，以免手續
      上之麻煩，我是四月一日離開，離開前他們是處在停工狀態，所以在我手上就
      沒有辦變更設計，因為距離完工還有很長的一段時間，不知道自來水管何時能
      遷好。（問：有這次協調會的會議記錄，為何後來沒有做變更設計的程序？）
      」、「我八十六年四月一日離開，我是課長叫我三月二十七日就交接，當時工
      程很多，而這件是課長交給丙○○，三月二十八日星期五我沒有碰到丙○○，
      三月二十九日星期六半天。我有跟課長說。（問：這情形你有告訴你的接手人
      丙○○？）」、「沒有。（問：你有跟丙○○說？）」、「我沒有碰到丙○○
      ，我文件是交給課長。（問：那有文件交接？）」等語（本院卷第四十五頁至
      第四十七頁），惟查：被告於調查局訊問時供稱：驗收期間，我有發現萬福橋
      四處護坡均有減作情形，萬安橋四處護坡均沒有施作，依照工程施工圖及合約
      內容應為混凝土砌鵝卵石，但實作時為鋼筋混凝土，且長度面積均縮小等語，
      有如前述，自不得以證人甲○○此部分證言而影響前開認定。又證人丁○○於
      本院調查時固亦證稱：「我印象中有協調會是土地問題，我有去找地主，去找
      地主先讓我們做，我們有發文給他到時依徵收價格向他們買。（問：八十六年
      三月份施工協調會你清楚？）」、「印象中要配合道路排水溝銜接還有徵收地
      界的位置所以需要一些變更。（問：會議記錄有記到配合地形需要而在預算範
      圍內做變更設計？）」、「我都是分給各個交辦的人交給接辦的人，所以印象
      中沒有告訴被告這部分的事情。（問：協調會的承辦人是甲○○，後來才是被
      告接手，你有將會議紀錄結論告訴被告？）」、「小部分變更會收集在一起，
      看他的變更幅度而定。（問：辦理變更設計有時間上的限制？）」、「變更小
      的話，在竣工圖上修正，直接就在那裏扣款。（問：變更小的話會再一起辦這
      手續？）」、「涉及到經費的增加的話，就要特別去簽。（問：變更大、小是
      誰來判斷？）」、「不影響結構，可以直接在竣工圖上修改，就不需要辦理變
      更設計。（問：工程款反而減少的話是如何處理？）」、「是。（問：辦理變
      更設計程序是否就是針對增加經費及結構影響？）」等語（本院卷第六十四頁
      至第六十六頁），但證人丁○○此部分證言係有關協調會及變更設計等事宜，
      亦不影響前開認定。
    綜上所述，被告所辯為卸責之詞，不足採信，本件事證明確，被告犯行堪以認定
    。
二、被告於八十三年間擔任臺北縣深坑鄉公所建設課臨時人員，於八十五年成為該課
    約僱人員，負責辦理深坑鄉公所營繕工程監造、估驗及請款業務，已據其供明，
    為依法令從事公務之人員。其於所職掌之工程監造、估驗及請款業務範圍內，將
    上開明知為不實之事項，登載於其職務所掌之第三期請款單及計價單公文書內，
    由知情之課長丁○○核章後，持向深坑鄉公所財政、主計單位請款，足以生損害
    於深坑鄉○○○○道路工程品質之監督及工程款核發事宜。核其所為，係犯刑法
    第二百十六條、第二百十三條之行使公務員登載不實公文書罪。其登載不實事項
    於所掌管公文書後，復持以行使核發第三期工程款，其登載不實公文書之低度行
    為，應為行使之高度行為所吸收，僅論以行使罪。被告與丁○○間，有犯意聯絡
    與行為分擔，均為共同正犯。
三、原審以被告罪證明確予以論罪科刑，固非無見，惟本件被告所為足以生損害於深
    坑鄉○○○○道路工程品質之監督及工程款核發事宜，有如前述，至於通行道路
    之人員僅受有反射之利益，原判決認為亦足生損害於此部分人員，並於主文內記
    載「他人」二字，自有未合。被告上訴，猶以前詞否認犯行，固無理由，惟原判
    決既有可議之處，自應由本院予以撤銷改判。爰審酌被告職司深坑鄉公所建設課
    營繕工程監造、估驗及請款業務，對於承商未按圖施工之行為未依約辦理變更設
    計，復未將承商實際減作、未作之情形據實登載於所掌之公文書上，以致營造品
    質低落，至結算時始減帳收回溢付之工程款，及犯罪後始終以行政疏失以卸其責
    之態度等一切情狀，爰量處有期徒刑一年四月，以資懲儆。
據上論斷，應依刑事訴訟法第三百六十九條第一項前段、第三百六十四條、第二百九
十九條第一項前段，刑法第二十八條、第二百十六條、第二百十三條，判決如主文。
本案經檢察官呂光華到庭執行職務。
中      華      民      國    九十二    年      九      月    二十六    日
                              臺灣高等法院刑事第二十四庭
                                  審判長法  官  陳  貽  男
                                        法  官  徐  世  禎
                                        法  官  李  世  貴
右正本證明與原本無異。
如不服本判決應於收受送達後十日內向本院提出上訴書狀，其未敘述上訴之理由者並
得於提起上訴後十日內向本院補提理由書（均須按他造當事人之人數附繕本）。
                                        書記官  魏  汝  萍
中      華      民      國    九十二    年      九      月    二十六    日
附錄：本案論罪科刑法條全文
  刑法第二百十六條
    行使第二百十條至第二百十五條之文書者，依偽造、變造文書或登載不實事項或
    使登載不實事項之規定處斷。
  刑法第二百十三條
    公務員明知為不實之事項，而登載於職務上所掌之公文書，足以損害於公眾或他
    人者，處一年以上七年以下有期徒刑。


司法院資訊處製作；財團法人民間司法改革基金會備份。
